臺灣高等法院花蓮分院刑事判決　　　　　　　　　　　九十一年度上易字第九三號
　　上訴人即被告　甲○○
　　選任辯護人　郭重鑾
右上訴人因竊盜案件，不服臺灣台東地方法院九十年度易字第一二七號中華民國九十
一年四月十二日第一審判決（起訴案號：臺灣台東地方法院檢察署八十九年度偵字第
一九四二號）提起上訴，本院判決如左：
    主  文
上訴駁回。
    事  實
一、甲○○係建興土木包工業之負責人，承包臺東縣成功鎮公所東十八線道路擋土牆
    改善工程（下稱東十八線工程），與其所雇用之工頭郭益良（業經原審法院判處
    有期徒刑六月確定）明知前開工程應自行購買砂石使用，且主管機關臺東縣政府
    為保護水道，禁止在行水區內擅採砂石，二人竟仍共同基於違反前揭水利法規定
    及意圖為自己不法所有之概括犯意聯絡，先後於民國八十九年九月三十日晚間七
    時許及同年十月一日上午九時許，在臺東縣成功鎮富家溪（起訴書誤繕為富嘉溪
    ）上游白蓮橋下以東左岸五十公尺處（下稱本案現場）之河道治理計畫區域內，
    由甲○○僱用不知情之怪手司機李朝元及砂石車司機呂明富、伍裕一（以上三人
    均另經檢察官不起訴處分）後，由郭益良帶領李朝元等三人至本案現場並指揮挖
    取、載運之方式，連續盜採砂石共三車次（每車約可載運十立方公尺）得手，欲
    運往東十八線工程使用，損害臺東縣政府對於河川資源利用之權益，嗣於同年十
    月一日上午九時三十分許（起訴書誤繕為十月九日十時三十分許），為警當場查
    獲。
二、案經臺東縣警察局成功分局報請台灣臺東地方法院檢察署檢察官偵查起訴。
    理  由
一、訊據上訴人即被告甲○○固坦承所僱用之怪手司機李朝元、砂石車司機呂明富、
    伍裕一確實至本案現場載運砂石，及其明知東十八線工程不得於本案現場挖取砂
    石使用之事實；惟矢口否認有何擅採砂石之故意，辯稱：東十八線工程所需用之
    卵石已與金暉砂石場洽談購買，而伊之前很久就已經有石頭放在金暉砂石場靠近
    阿鹿之土地旁邊，所以伊都簡稱金暉砂石場為「阿鹿」，八十九年九月三十日中
    午，伊於電話中交待板車司機鄒榮宏要把怪手運到「阿鹿」，鄒榮宏打電話轉問
    郭益良，郭益良又打電話問伊，伊向郭益良說明要把怪手運到「阿鹿」，直至十
    月一日到達現場時，始知道郭益良誤聽成「阿牛」，又因為施作本案現場旁之白
    守蓮護坡工程時，護坡上方土地之地主，人家就叫他阿牛，所以護坡工程之工作
    地點都簡稱「阿牛」。且郭益良並不清楚白守蓮護坡工程於本案案發前不久已完
    工，才會告知板車司機將怪手載往本案現場，再者，伊預定於十月一日才作工程
    ，不知為何怪手司機會於九月三十日先挖石裝車，又前往本案現場採取砂石較向
    金暉砂石場購買砂石更耗費成本云云。
二、經查：
  (一)被告前開犯罪事實，業經證人呂明富、李朝元、伍裕一、鄒榮宏於警訊、偵查及
    原審訊問時均證述：係經被告及共同被告郭益良通知、帶領前往本案現場挖取砂
    石等語詳實，且有證人即臺東縣成功鎮公所建設課技士林錦宏於偵查中亦證稱：
    東十八線工程需由包商自行購買卵石等語，並經檢察官及臺東縣警察局成功分局
    新豐派出所員警會同臺東縣政府水利課人員分別前往現場履勘及會勘，製有履勘
    筆錄、會勘紀錄、位置圖各乙件附卷可稽，復有東十八線道路擋土牆改善工程契
    約書及本案現場、東十八線工地現場照片共三十五幀在卷可資佐證。
  (二)被告於原審九十年七月十六日訊問時陳稱：「阿鹿」是業界通稱「微沙鹿」那裡
    的砂石場，是老一輩的說法，嗣卻於原審審理時更易為前開辯詞稱「阿鹿」係金
    暉砂石場旁土地地主的別稱，前後不一，引人疑竇；且據證人即金暉砂石場負責
    人王明理於原審九十年七月十六日訊問時證稱：「金暉砂石場沒有別稱，原住民
    來載料的話，有時會稱到『微沙鹿』來載，因為我們位於微沙鹿小段，但一般是
    稱金暉砂石場，或以我們的社區名稱白守蓮稱呼」等語，及證人即本案怪手司機
    李朝元於原審九十年十月八日訊問時證稱：「不知道有叫做『阿鹿』的地方，也
    沒有聽過『阿牛』，白守蓮沒有其他稱呼，都直接稱白守蓮，金暉砂石場也沒有
    其他稱呼」等語，可見被告所辯：金暉砂石場一般簡稱為「阿鹿」云云，實難置
    信；再據證人鄒榮宏於原審九十年十月八日訊問時證稱：「（九月三十日）電話
    中他（甲○○）說要我把怪手運到阿鹿，但我聽不懂，我有問他，但他說不清楚
    ，他叫我找郭益良，郭益良才跟我說要運去上次工作的地方，之前沒有聽過『阿
    鹿』的名稱」等語，及被告於原審審理時供稱：金暉砂石場附近只有該家砂石場
    而已等語，若「阿鹿」確為金暉砂石場之簡稱，被告於證人鄒榮宏追問時只消明
    示金暉砂石場之名稱，豈有解釋不清甚至囑其向共同被告郭益良再次詢問之理；
    復據證人即王明理之胞妹王秀英於原審九十年八月九日訊問時證稱：被告於八十
    九年九月底有與伊接洽購買砂石事情，但因他要的石頭尺寸沒有已經篩選好的，
    要他自己派怪手來挑石頭，他於同年十月二日前已派怪手來挑過石頭等語，及被
    告於原審九十一年三月十四日訊問時供稱：在被警察抓之前，伊僅在金暉砂石場
    篩選二、三車的砂石等語，參以卷附東十八線工程契約中記載：工程須高鍍鋅箱
    型石籠共四百二十立方公尺，每一立方公尺石籠中則含一‧一立方公尺之卵塊石
    ，共計須四百六十二立方公尺之卵石，以每砂石車載運十立方公尺計算，則須四
    十六車左右始能載運完該工程所有需用卵石，如被告於八十九年九月三十日確係
    要求板車司機載運怪手前往金暉砂石場，則前往目的應在於篩選卵石，惟被告於
    聯絡板車司機電話中並未說明篩選卵石之工作，僅指示前往地點，並非合理，即
    使被告意在將先挑好的二、三車卵石先行運往工地而未交代篩選卵石之事項，以
    證人王秀英前開同次訊問時證稱：被告來挑石頭並不會事先聯絡等語，共同被告
    郭益良於九十年七月十六日原審訊問時稱：被取締時還不知道東十八線工程被告
    向金暉砂石場買砂石等語，及被告於偵查中供稱：呂明富、李朝元是十月一日剛
    來做的等語，金暉砂石場及被告所聯絡之人員均對卵石之挑選情形毫無所知，被
    告理應於電話中交代共同被告郭益良有關其向金暉砂石場購買砂石之情形，諸如
    尺寸如何、載運量多少、堆放地點何在、是否已與砂石場負責人談妥等等細節，
    絕無可能僅以「阿鹿」之地名草草帶過，即要求共同被告郭益良通知怪手及砂石
    車司機前往載運。綜上，被告所辯：因共同被告郭益良聽錯被告要求其載運之地
    點，板車司機及砂石車始前往本案現場誤採砂石乙節，顯與事理不符，委無可採
    。
  (三)再據共同被告郭益良於原審九十一年一月三日訊問時供稱：「八十九年九月三十
    日那天就是要載卵石，原來李朝元怪手和呂明富砂石車都在三仙台加油站旁的工
    地挖砂石，老闆通知我說如果那邊挖完了，就先去阿鹿挖，所以當天是要開工的
    ，三仙台旁邊挖完的時候才三點多，怪手及貨車應該是五點半下班，所以才叫他
    們去其他地方（按即本案現場）挖」等語，與被告所辯：應於十月一日才開工等
    語相互矛盾，且若被告要在八十九年十月一日前往金暉砂石場載取卵石，以砂石
    車司機對金暉砂石場之熟悉度，實無於前一日即請砂石車到場之必要，而證人李
    朝元於警訊中稱：「被告於八十九年九月三十日下午十五時開始僱請我，昨天（
    八十九年九月三十日）載運兩台，本日（同年十月一日）剛裝滿一台裝第二台時
    就被警方查獲」等語，顯見被告前開辯詞並非可採。至證人李朝元於原審九十一
    年三月十四日辯護人詰問時所證稱：「老闆甲○○於九月三十日有給我薪水，我
    那天在佛頂山（即東十八線工程地點）上有工作。」等語，則與共同被告郭益良
    所供前開情節及其警訊所言均不相符合，顯為事後迴護被告之詞，不足採信。
  (四)又證人林錦宏於偵查中證稱：白守蓮下游護岸工程是八十九年七月份開工、八十
    九年八月十七日完工，在驗收時所有包商的機器及作業人員均已不在現場等語，
    參以共同被告郭益良於偵查中供稱：「（護岸工程在八十九年八月十七日完工有
    何意見？）我怪手做好已先離開，剩一些工人在現場收尾」等語，及其於原審九
    十年七月十六日訊問時供稱：「（法官問：是否知道東十八線工程不能到白守蓮
    那裡挖？）我知道不能去挖。是我聽錯才去挖」、「（法官問：當時有無向你老
    闆說不可以去挖？）那時候沒有想那麼多，因為白守蓮有用剩的卵石，我以為可
    以用」等語，足認共同被告郭益良於白守蓮護岸工程完工前怪手部份工作即已結
    束，且其離開時已知該工程將近完工階段，並明知不得於白守蓮挖取東十八線工
    程所用卵石。縱其於原審七月二十六日訊問時改稱：被告並未告知東十八線工程
    不可在白守蓮挖砂石，伊係於警察查獲時才得知的云云，惟查其前後說法，迥然
    有異，且徵諸被告於原審九十年七月十六日訊問時供稱：「（法官問：郭益良是
    擔任何工作？）郭是協助我運作工程，例如我某日無法前往工地，我會交代郭，
    當日應進行如何的工作，郭就根據我的交代處理。」、「（法官問：是否知道白
    守蓮工程可於現場挖石取用，東十八線工程則不行？）我事先有告訴郭。」等語
    ，以共同被告郭益良協助被告工作之經歷，豈有明知不得於工程範圍內挖取砂石
    使用，卻認為得以前往他處業已完工之地點挖取砂石使用之理。
  (五)就成本面而言，無論前往本案現場採取卵石或向金暉砂石場自行篩選購買卵石，
    均需僱用怪手及砂石車使用，而後者尚另須支付原料費，此為被告所自承，二者
    相較之下，自以前往本案現場採取免費卵石較為節省成本。至被告所辯：預計於
    十月一日需要二十車卵石，於金暉砂石場購買，只需僱用怪手、砂石車一日即可
    完成，於本案現場採取卵石則需僱用二日等語，則因其所計算怪手於金暉砂石場
    裝車之時間八分鐘係以篩選好的卵石為標準，然其自承於十月一日為警查獲前，
    僅篩選好二、三車卵石，尚有大多數未經篩選，已如前述，是其計算時間之標準
    顯然有誤；此外，其並未提出證據證明東十八線工程中所有卵石究應於何時分批
    搬運完畢，其與怪手司機李朝元及砂石車司機伍裕一、呂明富約定共工作幾日，
    是否尚有其他司機於日後加入，價格是否有所不同，僅憑其片面資料及簡略估算
    ，尚難認定於本案現場採取卵石之成本遠較其前往金暉砂石場購買為高，是其前
    揭所辯亦非可採。
  (六)至被告於本院雖提出現場照片乙幀、陳情書及台東縣政府函各乙紙，冀以證明其
    已回填砂石恢復原狀，惟查砂石車司機呂明富、伍裕一所擅採之砂石，業已於本
    案被查獲後翌日即回填現場，此據證人即承辦警員吳振宏於本院調查時陳證明確
    （見本院九十一年六月十八日訊問筆錄），並有回填砂石情形之照片二幀附卷足
    稽（見偵查卷第四十三頁），復經原審斟酌在案，是亦難再作為寬減刑責之事證
    。
    綜上所析，本件事證已臻明確，被告犯行堪以認定，應予依法論科。
三、按水利法第八十二條所稱水道治理計畫線，係指水道治理計畫之行水區域境界線
    ，又水利法第七十八條所稱行水區域，係指已築有堤防者，為二堤之間之土地，
    水利法施行細則第一百四十二條第一款及第一百四十五條前段分別定有明文，查
    本案現場位於富家溪河道治理計畫內，有臺東縣政府府工河字第九０一三０三０
    八號函及富家溪河道治理工程佈置圖各乙件在卷可稽，又其兩岸之白守蓮下游護
    岸工程業於八十九年八月十七日完工，經證人林錦宏於偵查中證述明確，依前揭
    規定，可認確屬行水區無訛。核被告所為，係犯刑法第三百二十條第一項之竊盜
    罪，並違反水利法第七十八條第一項第三款之規定，於行水區內擅採砂石，因而
    損害國家對於水道資源利用之權益，惟觀之臺東縣政府水利課人員與臺東縣警察
    局成功分局新豐派出所員警於八十九年十月二日前往本案現場會勘之會勘紀錄上
    僅記載盜採事實，並未發現致生公共危險之情形（見偵查卷第三十七、三十八頁
    ），並未致生公共危險，應論以水利法第九十二條之一第一項中段之罪。被告與
    共同被告郭益良就上開二罪有犯意聯絡及行為分擔，均應論以共同正犯。又被告
    利用不知情之怪手司機李朝元及砂石車司機呂明富、伍裕一等人盜採砂石，為間
    接正犯。被告前後二日共擅採卵石三車次之行為，時間緊接，所犯為同一構成要
    件之罪，顯係基於概括犯意反覆為之，為連續犯，應依法論以一罪並加重其刑，
    又被告係以一行為涉犯前開二罪名，為想像競合犯，應從一重之竊盜罪處斷。起
    訴書雖未引用前開水利法之條文，惟原審蒞庭檢察官論告時已追加提出該項罪名
    供被告表示意見，本院自得以該項罪名論罪科刑。另依山坡地保育利用條例第九
    條規定：在山坡地為經營使用，其土地之經營人、使用人或所有人於其經營或使
    用範圍內應實施水土保持之處理或維護之意旨，而本案被告係於河道內採取砂石
    ，並無實施水土保持維護之問題，故縱依卷附之臺東縣政府函覆內容，本案現場
    屬山坡地範圍，被告之行為仍不得以山坡地保育利用條例之規定相繩，附此敘明
    。原審因予論科，並審酌被告貪圖不法利益，擅自盜挖溪床砂石，破壞國土景觀
    ，損害臺東縣政府利用河川資源之權益，犯後遲未悔悟，一再飾詞卸責，態度不
    佳，復斟酌本件被告與共同被告郭益良具有上命下從關係，不法利潤多歸雇主即
    被告取得，二人惡性及利得顯有輕重等一切情狀，量處為首之被告有期徒刑八月
    ，認事用法俱無違誤，量刑亦稱允當，被告上訴仍執陳詞否認犯罪，辯稱係共同
    被告郭益良錯聽地點而誤採云云，指摘原判決不當，求予撤銷改判，為無理由，
    應予駁回。
據上論斷，應依刑事訴訟法第三百六十八條，判決如主文。
本案經檢察官邱雲昌到庭執行職務。
中      華      民      國      九十一      年    七    月    二十六    日
                                  審判長法官    吳  鴻  章
                                        法官    林  慶  煙
                                        法官    張  健  河
右正本證明與原本無異。
本件不得上訴。
                                      書記官    哈  廣  明
中      華      民      國      九十一      年    七    月    二十六    日
